【裁判字號】    95,台上,4384
【裁判日期】    950810
【裁判案由】    違反廢棄物清理法
【裁判全文】
最高法院刑事判決            九十五年度台上字第四三八四號
    上  訴  人  甲○○
                        613.
                        （另案在台灣桃園監獄執行中）
上列上訴人因違反廢棄物清理法案件，不服台灣高等法院中華民
國九十五年三月二十三日第二審判決（九十三年度上訴字第三三
九四號，起訴案號：台灣桃園地方法院檢察署九十一年度偵字第
二一三七九號），提起上訴，本院判決如下：
    主  文
原判決關於違反廢棄物清理法部分撤銷，發回台灣高等法院。
    理  由
本件原判決認定上訴人甲○○明知其未依法領有廢棄物清除、處
理許可文件，不得從事廢棄物清除、處理業務，竟自民國九十一
年八、九月間起，提供如原判決附圖所示桃園縣新屋鄉○○段九
四七、九四八、九四九等地號如該附圖所示A、B、C 部分共一三
八０平方公尺之土地，以鐵皮圍繞並以大門管制人、車進出，設
置廢棄物處理場，惟未設置收集或防止廢液、廢氣污染地面水體
、地下水體、空氣、土壤等之處理廢棄物之設備或措施，並僱用
同有犯意聯絡之王蘭樞（已判刑確定）以卡車載運或以怪手在現
場操作，擅將其自不詳地點，以每車新台幣（下同）三千元至四
千元不等之代價，收集清運之廢棄物放置該處貯存，或以露天燃
燒或就地掩埋等方式，處理載運至該處之廢棄物，並恃以維生而
為常業。嗣於九十一年十一月二十三日下午八時三十分許，在上
址為警會同桃園縣新屋鄉清潔隊查獲。詎上訴人置之不理，而繼
續為之，另於同年十二月三日，經台灣桃園地方法院檢察署指揮
內政部警政署環保警察隊第一中隊員警、行政院環境保護署環境
督察總隊北區環境督察大隊人員、桃園縣警察局楊梅分局員警共
同前往查察，當場查獲王蘭樞駕駛上訴人所有之滿載廢棄物且未
懸掛車牌而車號即ＭＷ─五七五之曳引車前往該處，及現場處理
廢棄物之型號即日立一二０型機具挖土機一台，並從現場之車號
即五Ｎ－二八五八號之自用小客車內，起出上訴人所有且置於車
內如原判決附表一所示之物品等情。因而撤銷第一審關於上訴人
違反廢棄物清理法部分之判決，改判仍論處上訴人無許可文件，
以經營廢棄物清除、處理為常業（累犯）罪刑，固非無見。
惟查：(一)、科刑之判決書所宣示之主文，與所載之事實及理由必
須互相適合，否則即屬理由矛盾，其判決當然為違背法令。又行
政院環境保護署依廢棄物清理法第三十六條第二項規定訂頒有「
事業廢棄物貯存清除處理方法及設施標準」，依其第二條第一、
二、三款規定，所謂貯存，指事業廢棄物於清除、處理前，放置
於特定地點或貯存容器、設施內之行為；清除則指事業廢棄物之
收集、運輸行為；至於處理，指下列行為：(1)中間處理：指事業
廢棄物在最終處置或再利用前，以物理、化學、生物、熱處理或
其他處理方法，改變其物理、化學、生物特性或成分，達成分離
、減積、去毒、固化或安定之行為。(2)終處置：指衛生掩埋、封
閉掩埋、安定掩埋或海洋棄置事業廢棄物之行為。(3)再利用：指
事業產生之事業廢棄物自行、販賣、轉讓或委託做為原料、材料
、燃料、填土或其他經中央目的事業主管機關認定之用途行為，
並應符合其規定者。是廢棄物之貯存、清除與處理，既有不同定
義，適用時即不容混淆。而九十五年五月三十日修正前（修正條
文自同年七月一日實施）廢棄物清理法第四十六條第一項、及第
二項（常業犯）犯罪之行為態樣，將「貯存」、「清除」、「處
理」併列。原判決理由壹、一之(一)謂上訴人未領有廢棄物處理許
可文件，從事經營廢棄物「貯存」、「處理」，違反廢棄物清理
法之犯行事證明確；不僅與其理由壹、之二謂上訴人以每車三千
元至四千元不等之代價，將收集、清運（即清除）之一般事業廢
棄物，放置於其廢棄物處理場內，屬「貯存」廢棄物之行為，其
另僱用共同被告王蘭樞在現場操作怪手，再以露天燃燒或就地掩
埋等方式處理前揭廢棄物，則屬「處理」廢棄物行為之論述說明
，不盡一致，且與事實欄所載上訴人僱用有犯意聯絡之王蘭樞以
卡車載運或以怪手現場操作，以每車三千元至四千元不等之代價
，將「收集清運」（清除）之廢棄物放置前開處所「貯存」，或
以露天燃燒或就地掩埋等方式「處理」載運至前開處所之廢棄物
為常業之認定，亦有不相適合之矛盾。又原判決理由壹、之四謂
上訴人反覆所為堆置一般事業廢棄物之「貯存」及其嗣後之「處
理」行為，應從一情節較重之「處理」行為論處。然主文卻諭知
上訴人無許可文件，以經營廢棄物「清除」、「處理」為常業之
罪名，亦有主文諭知與理由說明不相適合之矛盾。再原判決事實
之認定記載如果無訛，則原判決主文置共同正犯及違法「貯存」
廢棄物部分未論，亦有主文諭知與事實認定不相適合之矛盾。究
竟上訴人僅有違法「清除」、「處理」廢棄物之行為，抑尚有違
法「貯存」廢棄物之犯行，原審未詳加究明，遽予判決，亦嫌速
斷，其審理猶有未盡。(二)、供犯罪所用之物，依刑法第三十八條
第三項規定，以屬於犯罪行為人者為限得予沒收，與同條第一項
第一款之違禁物或其他特別規定不問屬於犯罪行為人與否，均應
沒收者，迥不相同。案外人新達貨櫃運輸股份有限公司曾具狀主
張扣押之MW－五七五號曳引車頭一台（如原判決附表編號一所示
）係該公司所有，並檢附行車執照影本一紙，請求發還（台灣桃
園地方法院檢察署九十一年度偵字第二一九四五號偵查卷第二一
０至二一二頁），原判決置之不論，逕認係上訴人所有供犯罪所
用，而依刑法第三十八條第一項第二款規定予以宣告沒收，但未
明憑以認定係上訴人所有之依據及理由，自有理由不備之違背
法令。又原判決認定上訴人自九十一年八、九月間起，提供前述
土地設置廢棄物處理場，違法經營廢棄物貯存、清除及處理，但
僅於理由壹、之四謂上訴人自九十一年七月十八日後某一段時間
，提供如原判決附圖所示前揭土地，違法擅將其自不詳地點，以
每車三千元至四千元不等之代價，收集清運之廢棄物放置該處貯
存……云云，並未明憑以認定上訴人自九十一年八、九月，或
自九十一年七月十八日後某時開始為前開犯行之依據及理由，亦
有理由不備之可議。(三)、證人黃金吉、張恒詩未曾於事實審到場
作證，至證人吳清烽雖於第一審到場具結作證，但其陳述並未提
及上訴人前開犯罪之情節（原審卷第一四三至一四七頁），原判
決理由壹、一之(一)卻謂上訴人於前揭時、地未領有廢棄物處理許
可文件，從事經營廢棄物貯存、處理之犯行，業據證人曾黃金吉
、吳清烽、張恒詩等人證述明確，而以之為上訴人不利之論據，
其採證與卷內資料亦有不相符合之違誤。上訴意旨指摘原判決不
當，尚非全無理由，應認有撤銷發回更審之原因。又廢棄物清理
法第四十六條第二項之常業犯已修正刪除，更審時宜注意新舊法
律之比較，附此明。
據上論結，應依刑事訴訟法第三百九十七條、第四百零一條，判
決如主文。
中    華    民    國  九十五  年    八    月    十    日
                      最高法院刑事第九庭
                          審判長法官  賴  忠  星
                                法官  王  居  財
                                法官  林  開  任
                                法官  林  立  華
                                法官  吳  信  銘
      本件正本證明與原本無異
                                      書  記  官
中    華    民    國  九十五  年    八    月   十七   日
                                                      J


司法院資訊處製作；財團法人民間司法改革基金會備份。
